【裁判字號】    89,上訴,335
【裁判日期】    890428
【裁判案由】    妨害自由等
【裁判全文】
臺灣高等法院臺南分院刑事判決            八十九年度上訴字第三三五號   Ｃ
      上  訴  人
      即  被  告  丁  ○  ○
      選任辯護人  黃  璧  川
右上訴人因妨害自由等案件，不服臺灣雲林地方法院八十八年度訴字第三九號中華
民國八十九年一月二十六日第一審判決（起訴案號：臺灣雲林地方法院檢察署八十八
年度偵緝字第一一二號），提起上訴，本院判決如左：
      主      文
原判決撤銷。
丁○○無罪。
      理      由
一、公訴意旨略以：丁○○因甲○○前積欠其借款新台幣（下同）一百十五萬元，因
    欠款未還，乃於八十七年五月二十一日二十三時許，前往雲林縣斗南鎮二重溝八
    五號丙○○住處索債，因甲○○無力清償，丁○○竟以椅子毆打甲○○，致甲○○受傷，並脅迫甲○○與其至雲林縣斗南鎮西伯里三十七號朋友處借款清償。因
    認丁○○涉有刑法第三百零二條第一項妨害自由之罪嫌。
二、本件公訴人認被告涉有妨害自由之罪嫌無非以被告自承告訴人甲○○係遭其毆打
    才與其外出借貸清償及告訴人甲○○、證人丙○○、乙○○、沈一鵬之證述以為
    斷。然訊之上訴人即被告丁○○堅決否認有右揭犯行，辯稱：甲○○約被告於八
    十七年五月二十一日晚上，到雲林縣斗南鎮二重溝八十五號處付款，結果被告當
    日搭乘遊覽車，並包計程車到甲○○處，因言語衝突互相毆打，之後甲○○帶被
    告到雲林縣斗南鎮西伯里三十七號並遇到沈一鵬，沈一鵬與被告及甲○○均相識
    ，沈一鵬於檢察官及本院調查時，證以甲○○與被告在該處恰談事情，未見有暴
    力行為，亦未見有其他人，難認被告有妨害自由等語。
三、按犯罪事實應依證據認定之，無證據不得推定其犯罪事實；又不能證明被告犯罪
    或其行為不罰者，應諭知無罪之判決，為刑事訴訟法第一百五十四條、第三百零
    一條第一項所明文。又刑事訴訟法上所謂認定犯罪事實之證據，係指足以認定被
    告確有犯罪行為之積極證據而言，該項證據自須適合於被告犯罪事實之認定，始
    得採為斷罪資料（參照最高法院二十九年上字第三一○五號判例），且按告訴人
    之指訴，須無瑕疵可指，且就其他方面調，又與事實相符，始足採為認定犯罪事
    實之憑證。苟積極證據不足證明犯罪事實，被告之抗辯或反證縱屬虛偽，仍不能
    以資為積極證據應予採信之理由，而應為被告有利之認定（最高法院七十年台上
    字第三八一號、三十年上字第四八二、八一六號判例參照）。
四、經查：告訴人甲○○雖指訴其確有遭被告丁○○及其他不詳姓名者持槍強押至沈
    一鵬住處，然其八十八年二月八日警訊時係稱：「陳員等【四人】於八十七年五
    月二十一時、二十二時許在斗南鎮明昌里二重溝八十五號住宅客廳用槍打傷我頭
    部」、「因【丁○○：：以槍拖擊傷我】時，有掉落二顆子彈」、「丁○○強押
    我時【用槍柄擊傷我頭部】：：所跳出之兩顆子彈我有【親眼目賭】。」、「丁○○然從外面進來用槍抵住我背部，並用槍柄打擊我頭部」等語，即聲稱遭【被
    告丁○○持槍敲擊頭部，且係遭四人強押】。然於八十八年三月十八日警訊時即
    改稱：「我看見有東西從彈匣內跳出來，但因被丁○○押住，所以【未直接目視
    】。」，亦即又改稱並未親眼目睹。而八十八年三月二十九八日於偵查又稱：「
    是丁○○帶去的二個【不詳姓名之人其中一人】拿槍柄打我的頭」；將被告持槍
    敲頭，改稱不詳姓名之人其中一人持槍敲告訴人之頭部。復於八十八年十一月二
    十四日原審訊問時又改稱：「被告夥同四人一位女子【（即五人）】進去，就掏
    出槍叫大家不要動」，將先前所稱「四人」去強押一節改稱「五人」。衡情告訴
    人甲○○若確有遭被告夥同他人持槍槍擊頭部並強押至沈一鵬住處，對幾人至丙○○處將告訴人押走、何人持槍並以槍敲擊等理當記憶清晰，然徵之告訴人甲○○之指訴，先則稱有親眼目睹子彈跳出，有改稱未親眼目睹，且先則稱被告丁○○持槍其敲頭部，又改稱不詳姓名之人其中一人持槍敲告訴人之頭部更對強往強
    押之人數，先稱四人，又改稱五人，其指訴是否真實，已令人生疑。
五、次查：證人丙○○於八十八年二月八日警訊時供稱：「丁○○【率二男一女】（
    即四人）進來，：：【我】才在屋內地上撿獲跳出之子彈」等語；八十八年三月
    十九日於警訊又強調：「全程情形我都有目賭一切」，亦即供稱有「四人」去押
    走甲○○，子彈由「丙○○撿拾」，然八十八年三月二十三日於警訊時卻改稱問
    ：「直到甲○○被釋放後，才【相邀】一同前往察看掉落何物品。結果我們【三
    人】在客廳椅子下方發現一顆子彈及門角落處一顆共兩顆子彈，我當時叫甲○○
    撿起保管，看是否要報警處理」，即子彈並非由其所檢拾，甚至八十八年三月二
    十九八日又改證稱：「甲○○撿子彈時，我才知道有二顆子彈掉在客廳」，亦即
    又聲稱子彈為告訴人甲○○所檢拾且未看到子彈有否跳出來，與其於警訊時所稱
    子彈為其拾獲又不同；更於八十八年五月二十八日偵查時又改證稱：「當時我很
    緊張沒有注意看子彈有無彈出來」、「甲○○何時回到我家撿子彈我不知道，因
    當時我不在家」、「我躲到廁所後，因我害怕有人拿槍，所以就從後門溜走了，
    「隔了一、二天才回來」，否認有看到子彈跳出及檢拾子彈之事。證人丙○○之
    證詞反覆不一致，與告訴人甲○○所指訴重要不可能忘記之情節亦多所不同，本
    院實難以證人丙○○先後不一之證詞入被告於罪。
六、又證人乙○○八十八年二月於警訊時供稱：「此時【丁○○率領二男一女】進來
    ：：事後我通知丙○○找到子彈」；八十八年三月十九日警訊時亦稱：「從丁○○（經警方提供口卡片得知此人姓名）所持之手槍中整個彈匣掉落地上，並跳出
    兩顆子彈」等語，與告訴人甲○○所指訴「五人」將其押走等情又不同。且有關
    子彈由何人所檢拾一事，告訴人甲○○、證人丙○○、乙○○均稱為其所「單獨
    」檢拾，僅執此一端，本院實難僅憑告訴人甲○○及證人丙○○、乙○○所證遽
    入被告於罪。
七、而證人沈一鵬八十八年三月三日警訊時雖稱：「當時我看見丁○○及前妻陳賴玉
    強押甲○○到我舊宅」，然當時警員係問：「據被害人甲○○陳述，被丁○○及
    陳賴玉等人持槍強押至你宅時，你本人在現場？有無參與？或制止陳員？」，且
    沈一鵬接著回答：「我因不知道丁○○等人要做何事情，我就離開。事後發生什
    麼事，我就不清楚。從頭到尾我多不知情也沒有參與。」，足見沈一鵬所謂「當
    時我看見丁○○及前妻陳賴玉強押甲○○到我舊宅」等語係筆錄者依其自己問話
    之口氣所紀錄，並非證人沈一鵬答話之真意。又沈一鵬八十八年五月二十八日偵
    查中又證稱：「我只有看到甲○○和丁○○而已，並沒有看到其他的人，該屋平
    時沒有人住，當時我是去該處找人，沒有找到，要離開時看到丁○○，甲○○在
    屋內講話。」、「當時沒有無看到丁○○、甲○○之人身旁有一個女的、二個男
    的。」、「我是有向警方說我有看到丁○○和甲○○在屋內，但我並未說有看到
    丁○○的前妻賴玉，而且當時是夜間我也沒有看到丁○○旁邊有一個女的。」、
    「當時甲○○沒有被限制行動自由，他們是分開來坐著聊天。」、「當時我沒有
    聽到他們在說什麼，但我看到丁○○並無肢體動作控制沈金的行動。」，於八十
    八年十一月三日於原審並證稱：「見到也們兩個是坐在椅子上，好像是在講事情
    ，他們兩個應有看到我，從樓上走下來，就走開了，沒有看到丁○○另外帶四、
    五個人，他們在談何事不知道？」、「沒有看到棍棒、還是槍刀之類的東西」。
    由證人沈一鵬之證詞可窺知告訴人與被告當時雖有在沈一鵬住處，然並無其他人
    ，且告訴人甲○○自由並未受限制。
八、綜上所述，公訴人認定被告有限制告訴人甲○○之自由，係以告訴人甲○○、證
    人丙○○、乙○○、沈一鵬之證述以為斷。然告訴人甲○○及證人丙○○、乙○○所證不僅前後不一，且彼此所證有關押走告訴人之人數、有否跳出子彈之事亦
    互為矛盾，尚難僅上開告訴人甲○○及證人丙○○、乙○○所證而認定被告有夥
    同他人持槍毆打告訴人及毆打告訴人時跳出子彈，並押走告訴人之情事。至於證
    人沈一鵬之證詞不惟不能證明被告有限制告訴人甲○○之犯行，反足以證明被告
    係偕同告訴人至其住處談事情，告訴人之自由並未受到剝奪。此外又查無其他任
    何積極之證據，足認被告有上述犯行，是被告被訴剝奪甲○○行動自由之罪尚屬
    不能證明。原審疏未詳細調查，並詳為勾稽全案證據調查所得，遽認被告有妨害
    自由之犯行，並加以論罪科刑，容有未洽。被告上訴意旨，指摘原判決採證不當
    ，否認其有犯罪，為有理由，自應由本院將原判決撤銷，並改諭知被告無罪之判
    決。
據上論結，應依刑事訴訟法第三百六十九條第一項前段、第三百六十四條、第三百零
一條第一項，判決如主文。
本案經檢察官張斗輝到庭執行職務。
中    華    民    國      八十九      年      四      月      二十八    日
                                  臺灣高等法院臺南分院刑事第四庭
                                      審判長法官  陳    義    仲
                                            法官  宋    明    蒼
                                            法官  蔡    崇    義
右正本證明與原本無異。
如不服本判決，應於判決送達後十日內向本院提出上訴狀，其未敘述理由者並應於提
出上訴狀後十日內向本院補提理由書（應附繕本)。
                                      法院書記官  李    育    儒
中    華    民    國      八十九      年      五      月      二        日


司法院資訊處製作；財團法人民間司法改革基金會備份。
